【裁判字號】    92,台上,1706
【裁判日期】    920807
【裁判案由】    給付違約金
【裁判全文】
最高法院民事判決                              九十二年度台上字第一七０六號
    上  訴  人  甲○○
    訴訟代理人  戴森雄律師
    被 上訴 人  乙○○
    訴訟代理人  余淑杏律師
                賴淑惠律師
右當事人間請求給付違約金事件，上訴人對於中華民國九十年十月十七日台灣高等法
院第二審更審判決（九十年度上更(一)字第五五號），提起上訴，本院判決如左：
    主  文
原判決關於駁回上訴人請求被上訴人再給付新台幣三百萬元本息之附帶上訴及該訴訟
費用部分廢棄，發回台灣高等法院。
    理  由
本件上訴人主張：伊於民國八十七年一月六日，以總價新台幣（下同）一千六百六十
六萬元，買受被上訴人所有門牌台北縣新莊市○○街五八巷十七號房屋及基地應有部
分，約定房屋以現狀為準，增築之建物，依現狀連同房屋交付，房屋周邊之攤位，其
權利義務於交屋之日起，歸屬於伊。上開房地買賣，已繳清價金並辦妥產權移轉登記
。詎系爭房屋增建部分，竟遭訴外人林劉明珠以無權占有其所有土地為由，訴請拆屋
還地，經台灣板橋地方法院（下稱板橋地院）判決被上訴人敗訴確定，被上訴人已違
反買賣契約第四條、第五條之約定，又系爭房屋周邊攤商黃文讚等人拒付租金與伊，
而向林劉明珠承租交付租金，亦與買賣契約附註２之約定有違，依契約第九條規定，
被上訴人應給付伊約定之違約金等情，求為命被上訴人給付伊五百萬元並加付法定遲
延利息之判決（第一審判命被上訴人給付一百萬元及其法定遲延利息，駁回上訴人其
餘之訴，原審依上訴人所提起之附帶上訴，判命被上訴人再給付一百萬元本息，駁回
上訴人其餘附帶上訴）。
被上訴人則以：系爭買賣契約簽訂前，上訴人已向地政機關調閱相關地籍及登記謄本
資料，並至現場勘查清楚，對於系爭房地之界址及建物範圍、登記面積與使用坪數均
知之甚詳。至周邊攤位部分伊並未告知上訴人擁有所有權，系爭買賣契約附註２所載
，係指對建物周邊攤商收取影響環境及接用水電之環保補償費權利，並非使用土地之
租金。伊已依建物所示登記面積，將房屋移轉登記於上訴人，至增建部分係緊臨主建
物外牆，且以鐵皮搭建，上訴人已知不包括在買賣範圍而同意買受，伊自不負瑕疵擔
保責任等語，資為抗辯。
原審維持第一審就三百萬元本息部分所為上訴人敗訴之判決，駁回其附帶上訴，無非
以：上訴人主張，伊於八十七年一月六日向乙○○買受系爭房地，價款一千六百六十
六萬元，約定房屋以現狀為準，增建之建物，依現狀連同房屋交付，房屋周邊之攤位
其權利義務於交屋之日起歸屬於上訴人。惟訴外人林劉明珠於交屋之前即已訴求拆除
上開增建建物並返還土地，經板橋地院判決被上訴人敗訴確定，致上訴人受領之系爭
房屋增建部分被拆除。而房屋周邊攤商黃文讚亦主張其係向林劉明珠承租，毋庸給付
租金予上訴人等情，均為被上訴人所不爭執，堪信為真實。上訴人主張被上訴人違約
而請求給付違約金，雖為被上訴人所否認，並以前開情詞置辯。惟查系爭買賣標的，
既包括該增建部分及攤位權利，兩造復未約明，於第三人主張權利時，被上訴人應負
責理清之範圍，不包括該增建及攤位部分，則林劉明珠訴請拆除增建部分房屋及攤商
黃文讚拒付攤位租金，自難謂非被上訴人違約。然所謂周邊攤位之權利，即按月向攤
商收取費用之權利，而非該等攤位之所有權或使用權。上訴人係因主張系爭房屋周邊
攤位之使用權，而自行停止收取租金之權利，被上訴人既非出讓房屋周邊攤位之使用
權，復將交屋當月所收取之租金三分之二交付上訴人，則不論該費用之性質為何，均
難謂被上訴人有違約之情事。故上訴人就有關周邊攤位拒付租金，主張被上訴人應負
瑕疵擔保責任，並非可採等詞，為其判斷之基礎。
惟查原判決既謂系爭買賣標的包括房屋增建部分及攤位權利，則林劉明珠訴請拆除增
建部分房屋及黃文讚拒付攤位租金，自難謂非被上訴人違約，卻又以上訴人既主張系
爭攤位之使用權，又自行停止收取租金之權利，而被上訴人並非出讓房屋周邊攤位之
使用權，復已將交屋當月所收取之租金三分之二交付上訴人，則不論該費用之性質為
何，均難謂被上訴人有違約之情事。關於房屋周邊攤位權利之買賣，被上訴人究竟有
無違約，前後論述不一，有判決理由矛盾之違法。次查上訴人主張：被上訴人明知系
爭房屋周邊攤販所占用之土地，並非自己所有之三一四號土地，仍冒充所有權人，一
方面向周邊攤販按月收取租金，甚至與攤販約定每三年調漲五百元，另一方面向伊謊
稱屋前的攤位都屬於被上訴人，嗣攤販發現被上訴人非所有權人，即函告被上訴人返
還前繳之租金，並改向三一六地號土地所有權人林劉明珠承租土地，上訴人因此收租
無，被上訴人就此收租權之權利瑕疵，亦應負擔保之責等語，並提出被上訴人與攤
商王李碧花等四人之協議書及攤商黃文讚所委託之律師致被上訴人之恒德法律事務所
函等為證（原審更(一)卷第四四｜四五頁、第六十三頁，及一審卷第七七｜七八頁）。
核係上訴人重要之攻擊方法，原審恝置不論，亦有未合。上訴論旨執以指摘原判決於
其不利部分為不當，求予廢棄，非無理由。
據上論結，本件上訴為有理由。依民事訴訟法第四百七十七條第一項、第四百七十八
條第一項，判決如主文。
中      華      民      國    九十二    年      八      月      七      日
                              最高法院民事第四庭
                                  審判長法官  蕭  亨  國
                                        法官  許  朝  雄
                                        法官  謝  正  勝
                                        法官  陳  淑  敏
                                        法官  黃  義  豐
      右正本證明與原本無異
                                              書  記  官
中      華      民      國    九十二    年      八      月    二十二    日
                                                                      Ｑ


司法院資訊處製作；財團法人民間司法改革基金會備份。
